臺灣彰化地方法院民事判決　99年度重訴字第152號
原　　　告　莊清嘉
　　　　　　莊永彰
　　　　　　莊志鴻
　　　　　　莊永裕
前四人共同
訴訟代理人　張崇哲律師
複代理人　　楊佳勳律師
被　　　告　尤勇盛
訴訟代理人　吳鴻昌律師
上列當事人間請求損害賠償事件，原告就99年度交易字第108號
刑事過失致死案件提起附帶民事訴訟，經本院刑事庭以99年度交
重附民字第18號裁定移送前來，本院於民國100年6月10日言詞辯
論終結，判決如下：
    主      文
被告應給付原告莊清嘉新臺幣貳拾伍萬肆仟貳佰貳拾陸元、應給
付原告莊永彰、莊志鴻、莊永裕各新臺幣參萬貳仟伍佰元，及均
自99年8月5日起至清償日止，按週年利率百分之五計算之利息。
原告其餘之訴駁回。
本判決原告勝訴部分得假執行；但被告如以新台幣貳拾伍萬肆仟
貳佰貳拾陸元為原告莊清嘉、各以新台幣參萬貳仟伍佰元為原告
莊永彰、莊志鴻、莊永裕供擔保後，得免為假執行。
原告其餘假執行之聲請駁回。
    事實及理由
一、本件原告起訴主張：
  (一)被告尤勇盛於民國99年1月10日17時38分許，騎乘車號821-E
    KJ號機車沿彰化縣二林鎮○○路由南往北方向行駛，原應注
    該路段時速不得超過50公里，並應注意機車行駛時之車前狀
    況，隨時採取必要安全措施，而依當時天候晴、日間自然光
    線、路面乾燥且無缺陷、無障礙物、路況及視距良好，並無
    不能注意之情事，竟以時速超過50公里之速度超速行駛，復
    未注意車前狀況，行經彰化縣二林鎮○○路226號前之閃紅
    燈號誌之巷口時，適有被害人莊陳  騎乘腳踏車，由南往北
    行駛欲左轉穿越前揭巷口，被告尤勇盛之機車剎車不及而撞
    擊被害人莊陳麵腳踏車左側前輪，致被害人莊陳麵受有頭部
    外傷併顱內出血等傷害，於99年1月11日12時38分許，不治
    死亡。
  (二)因故意或過失，不法侵害他人之權利者，負損害賠償責任。
    違反保護他人之法律，致生損害於他人者，負賠償責任。汽
    車、機車或其他非依軌道行駛之動力車輛，在使用中加損害
    於他人者，駕駛人應賠償因此所生之損害。不法侵害他人致
    死者，對於支出醫療及增加生活上需要之費用或殯葬費之人
    ，亦應負損害賠償責任。被害人對於第三人負有法定扶養義
    務者，加害人對於該第三人亦應負損害賠償責任。不法侵害
    他人致死者，被害人之父、母、子、女及配偶，雖非財產上
    之損害，亦得請求賠償相當之金額。民法第184條第1、2項
    、第191條之2、第192條、第194條分別定有明文。莊陳麵因
    被告過失行為而死亡，已如前述，原告莊清嘉為被害人之夫
    ，原告莊永彰、莊志鴻、莊永裕為被害人之子，此有繼承系
    統表及戶籍謄本可證，因此，爰依上開規定，請求被告賠償
    如下之金額：
    1.原告莊清嘉部分：
      醫療費用部分：被害人莊陳麵因本件車禍受有頭部外傷
        併顱內出血等傷害，緊急送往醫院救治，唯因傷重宣告
        不治死亡。原告莊清嘉為此曾支出醫療費用，惟不於本
        件中請求。
      殯葬費用部分：被害人因本件車禍致死，原告莊清嘉因
        此支出其殯葬費用總計新臺幣（下同）531,910元。
      扶養費用：被害人莊陳麵為原告莊清嘉之配偶，雙方互
        負扶養之義務，原告莊清嘉32年11月14日出生，被害人
        死亡時，原告莊清嘉66歲，參酌97年臺灣地區簡易生命
        表原告莊清嘉尚有16.69年之餘命（四捨五入為17年）
        。原告莊清嘉對於莊陳麵得請求給付扶養費，然莊陳麵
        不幸身亡，則原告莊清嘉受有扶養權利之損害。依行政
        院主計處公佈之97年彰化縣平均每人月消費支出為13,5
        05元，原告莊清嘉與被害人育有三子，故被害人對於原
        告在平均餘命期間應負擔4分之1之扶養義務，再依年息
        百分之5複式霍式曼係數表計算，扣除中間利息，原告
        莊清嘉自得請求被告賠償40,774 元（計算式：(13,505
        X12.00000000)/4=40,774）。
      精神慰撫金：原告莊清嘉與莊陳麵為結髮四十多年之夫
        妻關係，兩人鶼鰈情深，雙方並約定互相扶持以共度一
        生，而原告莊清嘉驟聞莊陳麵突如其來之噩耗，傷心欲
        絕，幾度昏厥，至今仍無法忘懷，原告莊清嘉爰向被告
        請求精神慰撫金1,500,000元，以資慰藉。
    2.原告莊永彰、莊志鴻、莊永裕部分：
      原告莊永彰、莊志鴻、莊永裕為被害人莊陳麵之子，彼等
      與母親之感情深厚，對於母親之教誨養育之恩，時時刻刻
      不敢怠慢忘卻，正待原告莊永彰等人長大成人以報答母親
      養育之恩情時，母親卻因突如其來之意外而身亡，所謂樹
      欲靜而風不止、子欲養而親不待，原告莊永彰等內心所受
      之痛苦，自非言語所能形容，爰向被告請求精神慰撫金各
      1,500,000元，以資慰藉。
    3.綜上，原告莊清嘉自得請求被告給付2,072,684元，原告
      莊永彰、莊志鴻、莊永裕各請求被告給付1,500,000元，
      暨其法定利息。
  (三)又臺灣省彰化縣區車輛行車事故鑑定委員會鑑定意見書中，
    「肆、肇事經過欄記載，莊陳麵騎乘腳踏車於99年1月10 日
    17時38分，在二林鎮○○○路由北往南方向行駛，至肇事路
    口左轉彎時，與對向沿原竹路由南往北方向行駛尤勇盛無照
    所駕駛之重機車發生撞擊肇事；伍、肇事分析二(二)欄記載，
    由路口監視光碟畫面顯示：監視光碟畫面時間（17時34分05
    秒時），莊陳麵騎乘腳踏車由原竹路北往南方向停止線前方
    西往東騎出，被沿原竹路南往北方向行駛見狀煞車後之尤勇
    盛車頭撞擊後車輪處後，再被尤勇盛機車壓住整部腳踏車。
    」。又臺灣省車輛行車事故覆議鑑定委員會，僅修改意見文
    字為「一莊陳麵騎乘腳踏車，行經閃光黃燈號誌無動作（視
    同無號誌）交岔路口，提前左轉且未注意讓對向直行車先行
    ，為肇事主因。…」惟參照本件道路交通事故現場圖，可知
    原竹路於漏瑤巷巷口前已設有斑馬線與閃光黃燈，由被告駕
    駛之Ｂ車行經該巷口前，本應減速慢行，斯時天候晴、日間
    自然光線、柏油路面乾燥無缺陷，且無其它障礙物，視距良
    好，是以被告沿原竹路由南往北行經漏瑤巷巷口時，若有即
    時注意車前狀況，並減速慢行，應可發現被害人莊陳麵正坐
    在腳踏車上，以左腳置於地面沿著斑馬線滑行欲橫越馬路，
    被告實應禮讓其自斑馬線穿越。再者，按「汽車行近未設行
    車管制號誌之行人穿越道前，應減速慢行。汽車行經行人穿
    越道，遇有行人穿越時，無論有無交通指揮人員指揮或號誌
    指示，均應暫停讓行人先行通過。汽車行經未劃設行人穿越
    道之交岔路口，遇有行人穿越道路時，無論有無交通指揮人
    員指揮或號誌指示，均應暫停讓行人先行通過。道路交通安
    全規則第103條定有明文。是被害人莊陳麵應非騎乘自行車
    原竹路由北往南方向直行，提前左轉，轉入路西巷，而係被
    害人沿著原竹路，靠邊騎乘自行車，行至行人穿越道線時，
    即未再以踩踏自行車踏板產生動力之方式前進，而係沿著穿
    行人穿越道以左腳置於地面滑行，故而該等情形被害人應視
    之為行人或慢車，仍有疑義。末詳觀道路交通事故現場圖，
    被告所駕駛重型機車之煞車痕長達4.2公尺，可見當時其係
    超速行駛。又其起煞點距離兩車撞擊點，不到5公尺，顯見
    被告超速駕駛重型機車，行經漏瑤巷、路西巷巷口時，除未
    減速外，亦未注意車前狀況，是以被告超速行駛，又未減速
    ，且無注意車前狀況，等到其發現被害人時, 方有突然急煞
    下所產生長達4.2公尺之煞車痕。綜上所述，關於本件車禍
    事實與肇事責任之判定，仍有疑義。
  (四)是爰依侵權行為之法律關係，請求被告依法賠償原告上開金
    額等情。並聲明：1.原告莊清嘉自得請求被告給付2,072,68
    4元，及自刑事附帶民事賠償起訴狀繕本送達翌日起至清償
    日止按年息百分之5計算之利息。2.原告莊永彰、莊志鴻、
    莊永裕各請求被告給付1,500,000元，及均自刑事附帶民事
    賠償起訴狀繕本送達翌日起至清償日止按年息百分之5計算
    之利息。3.訴訟費用由被告負擔。4.原告願供擔保，請准宣
    告假執行。
二、被告則以：
 (一)對於原告請求各項金額有意見，意見如下：
   1.殯葬費用過高：依通念，現今一般小康家庭於親友過世之
     時所花費費用通常在45萬元左右，原告莊清嘉該部分請求
     顯屬過高，且未詳細列述項目，僅提出一收據供證明，被
     告否認該收據之真正。
   2.需先證明具扶養能力：夫妻雖互負扶養義務，惟被請求人
     仍需有扶養能力始能獲得扶養，是原告莊清嘉應先證明被
     害人即其妻莊陳麵具扶養能力。
   3.請求精神慰撫金各1,500,000元實屬過高：原告等喪失至親
     ，被告亦同感悲痛，然被告明下並無恆產且以打零工維生
     ，平日上需父母接濟方能維持生活，故原告等請求被告給
     付精神慰撫金各1,500,000元實屬過高，非被告所能負擔。
 (二)被告對系爭車禍發生雖有過失，惟被告過失行為僅係造成事
   故發生的次因，故被告自認應負擔百分之20之過失責任，其
   餘百分之80之過失責任應由被害人莊陳麵負擔，因此，原告
   等之請求自應按就莊陳麵與有過失部分酌減。
 (三)依強制汽車責任保險法第32條之規定，原告等自應扣除事故
   發生後已領取之強制汽車責任保險金170萬元等語置辯。並聲
   明：1.原告之訴駁回。2.訴訟費用由原告負擔。3.如受不利
   判決，被告願供擔保，請准宣告免為假執行。
三、查原告主張被告尤勇盛於99年1月10日17時38分許，騎乘車
    號821-E KJ號機車沿彰化縣二林鎮○○路由南往北方向行駛
    ，原應注該路段時速不得超過50公里，並應注意機車行駛時
    之車前狀況，隨時採取必要安全措施，而依當時天候晴、日
    間自然光線、路面乾燥且無缺陷、無障礙物、路況及視距良
    好，並無不能注意之情事，竟以時速超過50公里之速度超速
    行駛，復未注意車前狀況，行經彰化縣二林鎮○○路226號
    前之閃紅燈號誌之巷口時，適有被害人莊陳麵騎乘腳踏車，
    由南往北行駛欲左轉穿越前揭巷口，被告尤勇盛之機車剎車
    不及而撞擊被害人莊陳麵腳踏車左側前輪，致被害人莊陳麵
    受有頭部外傷併顱內出血等傷害，於99年1月11日12時38 分
    許，不治死亡等情，業據其提出臺灣彰化地方法院檢察署檢
    察官起訴書為證，且被告因上開行為犯有過失致死之犯行，
    經本院99年度交易字第108號及臺灣高等法院台中分院99 年
    交上易字第1607號判處有期徒刑五月確定在案，亦經調取上
    開刑事案卷核閱屬實，復為被告所不爭執，是原告之上開主
    張應堪信為真實。
四、次查，本件原告主張依民法第184條第1項前段、第192條第1
    項、第2項、第194條之規定，訴請被告應給付殯葬費、扶養
    費及非財產上之精神賠償等，得請求之金額分論如下：
  (一)殯葬費用：原告莊清嘉主張其為被害人支出殯葬費共531,91
    0元，固據其提出禮儀社明細表1紙為證，惟民法第192條第1
    項規定所謂之殯葬費，係指殮費及埋葬費用而言，原告請求
    之喪葬費用其中：公祭禮堂用品（回憶光碟製作、撥放、式
    場鮮花30呎、排樓30呎、布幔30呎5格、地毯、椅子150張、
    淨水觀音菩薩、司儀、禮生兩名、扛工12名、現場服務人員
    10名、出殯祭品、出殯用品、吉祥紅包四包等）162,500 元
    、靈車陣頭（靈車國樂5人、西樂25人、大鼓陣、電子琴、
    孝女、牽亡陣、唸佛車等）62,000元、紙紮（紙紮房子、車
    子、家電用品、皮箱等）17,000元、百貨用品（盒裝毛巾40
    0份、工人毛巾6打、捻香小方巾200份、貼拜禮盒等）29,80
    0元、帆布鐵架15000元、餐費（素桌、葷桌）60,000元、其
    他（吊輓聯、佈置會場、拼廳、環境清潔垃圾處理、放路頭
    紙、訃聞、輓聯錶框等）20,310元，不屬於法定之殯葬費，
    不得請求，應予扣除，因此原告得請求之殯葬費用為219,10
    0元，逾此部分為無理由。
  (二)扶養費用：按夫妻互負扶養之義務，其負扶養義務之順序與
    直系血親卑親屬同，其受扶養權利之順序與直系血親尊親屬
    同，民法第一千一百十六條之一亦有明文。又按負扶養義務
    者有數人，而其親等同一時，應各依其經濟能力，分擔義務
    ；受扶養權利者，以不能維持生活而無謀生能力者為限。前
    項無謀生能力之限制，於直系血親尊親屬不適用之；扶養之
    程度，應按受扶養權利者之需要，與負扶養義務者之經濟能
    力及身分定之，民法第一千一百十五條第三項、第一千一百
    十七條及第一千一百十九條分別定有明文。按因負擔扶養義
    務而不能維持自己生活者，免除其義務。但受扶養權利者為
    直系血親尊親屬或配偶時，減輕其義務，民法第一千一百十
    八條亦定有明文，故夫妻之扶養義務僅能減輕而不能免除。
    原告張清嘉為被害人張陳麵之夫，被害人死亡時67歲，原告
    莊清嘉66歲，均已達勞工強制退休年限65歲可謂有不能維持
    自己生活而無謀生能力之情形，且原告莊清嘉及被害人莊陳
    麵均無薪資收入，被害人名下無財產，原告莊清嘉有土地及
    房屋各一筆，此有稅務電子閘門財產所得調件明細表附卷可
    稽，是被害人莊陳麵應負擔扶養配偶原告莊清嘉之義務比例
    應予減輕，因原告張清嘉之第一順位扶養義務人有配偶莊陳
    麵及其他子女等共計4人，故被害人張陳麵應負擔其配偶之
    扶養費用比例原為4分之1，應予減輕為8分之1，依內政部98
    年公佈之臺灣地區男性簡易生命表，65歲-69歲之人，尚有
    平均餘命17.33年，依98年度之扶養親屬寬減額未滿70歲每
    人每年為82,000元、已滿70歲每人每年為123,000元計算，
    原告張清嘉至70歲尚有4年，70歲以後之平均餘命為13.33年
    ，依霍夫曼計算法扣除中間利息（第一年不扣除中間利息）
    前4年每年以82,000元計算，扶養費用為305,945元（4年係
    數3.0000000×82,000＝305945），第5年至第17年扶養費用
    為1,08 3,058元（17年係數12.0000000×00000000年係數
    3.0000000×123000＝0000000），17年扶養費用合計為1,38
    9,003元，被害人應負擔8分之1，故原告莊清嘉得請求被告
    賠償之扶養費用為173,625元（0000000÷8＝173625）。
  (三)非財產上損害部分：本院斟酌被害人莊陳麵為原告莊清嘉之
    配偶，為原告莊永彰（44歲）、莊志鴻（41歲）、莊永裕（
    39歲）之母，原告莊清嘉年事較高喪偶之痛程度較為嚴重，
    原告張永彰名下有房屋、土地各一筆及多筆投資，原告莊志
    鴻有薪資收入及股利所得，原告莊永裕有薪資收入，被告則
    無任何財產等情，此有兩造之稅務電子閘門財產所得調件明
    細表可稽，核以兩造之財產、身分、地位及經濟狀況等關係
    定之，認原告可請求非財產上之賠償，原告莊清嘉為95萬元
    、原告莊永彰、莊志鴻、莊永裕各為85萬元。
  (四)綜上，原告得請求之損害賠償金額，原告莊清嘉為1,342,72
    5元、原告莊永彰、莊志鴻、莊永裕各為90萬元。
五、又按因故意或過失，不法侵害他人之權利者，負損害賠償責
    任；又損害之發生或擴大，被害人與有過失者，法院得減輕
    賠償金額，或免除之，民法第一百八十四條第一項前段及第
    二百十七條分別定有明文。查本件車禍之發生雖因被告超速
    行駛及未注意車前狀況而有過失，惟被害人莊陳麵騎乘腳踏
    車行至交岔路口欲左轉彎時，亦殊未注意行經交岔路口未達
    中心處，不得佔用來車道搶先左轉彎，仍貿然於原竹路中央
    分向限制線未達停止線之前提前左轉，致被告騎乘之機車煞
    避不及撞擊其腳踏車後車輪，且被害人左轉時雙腳原仍置於
    腳踏車踏板上，係在遭撞擊前一刻才驟然放下左腳於地面等
    情，亦有該路口監視錄影器翻拍光碟可佐（見卷附光碟，顯
    示案發時間為17時34分05秒至17時34分07秒間），是以被害
    人對於本件車禍事故之發生亦有過失；參以刑事案件第一審
    送請臺灣省彰化縣區車輛行車事故鑑定委員會鑑定結果為：
    「莊陳麵騎乘腳踏車行經閃光黃燈號誌交岔路口左轉時未繞
    越道路中心處左轉，為肇事主因；尤勇盛駕駛重機車行經閃
    光黃燈號誌交岔路口，未減速慢行，作隨時停車之準備，為
    肇事次因」，上訴審復將本案再送請臺灣省車輛行車事故覆
    議鑑定委員會鑑定結果，同意臺灣省彰化縣區車輛行車事故
    鑑定委員會之上開鑑定意見，僅將文字修正為：「一莊陳麵
    騎乘腳踏車，行經閃光黃燈誌無動作（視同無號誌）交岔路
    口，提前左轉且未注意讓對向直行車先行，為肇事主因。二
    尤勇盛駕駛重機車，行經閃光黃燈誌無動作（視同無號誌）
    交岔路口，未減速慢行且未充分注意車前狀況，為肇事次因
    。」，亦與本院前開認定互核相符，業經調取上開刑事案件
    偵查卷宗、第一審卷宗及台灣高等法院台中分院99交上易字
    第1607號刑事判決核閱屬實，本件車禍肇事責任已臻明確，
    原告請求本院再將本案送請中央警察大學進行車禍肇事責任
    鑑定，核無必要；是被害人莊陳麵對於車禍之發生亦有過失
    自堪認定，按間接被害人繼承直接被害人之過失，即直接被
    害人與有過失而死亡，其繼承人即賠償權利人，依衡平原則
    亦有過失相抵規則之適用，故原告之妻及母莊陳麵就本件車
    禍之發生既與有過失，即應適用過失相抵之法則，抵償原告
    等得請求之賠償數額，本院認被告應負之過失責任比例為百
    分之45、被害人為百分之55，過失相抵後原告等得請求之金
    額，原告莊清嘉為604,226元、原告莊永彰、莊志鴻、莊永
    裕各為382,500元。
六、再按保險人依本法規定給付之保險金，視為加害人或被保險
    人損害賠償金額之一部分；加害人或被保險人受賠償請求時
    ，得扣除之，強制汽車責任保險法第30條定有明文。查原告
    4人均就莊陳麵死亡部份已向保險公司取得強制汽車責任保
    險金140萬元，各為350,000元，復為被告所不爭執，因此原
    告請求被告賠償之金額尚應扣除上開已領取之保險金，扣除
    後得請求被告賠償之金額，原告莊清嘉為254,226元，原告
    莊永彰、莊志鴻、莊永裕各為32,500元。
七、從而，原告依侵權行為之規定請求被告賠償原告莊清嘉254,
    226元、賠償原告莊永彰、莊志鴻、莊永裕各32,500元，及
    均自起訴狀繕本送達翌日（即99年8月5日）起至清償日止按
    年利率百分之五計算之利息，即有理由，應予准許，逾此部
    分之請求則無理由，應予駁回。
八、本件事證已臻明確，兩造其餘攻擊防禦方法，經核與本件判
    決之結果並無影響，毋庸一一論述，併予敘明。
九、本判決第一項原告勝訴部分所命給付之價額未逾新台幣五十
    萬元，由本院依職權宣告假執行；被告陳明願供擔保，聲請
    宣告免為假執行，就原告勝訴部份，核無不合，爰酌定相當
    之擔保金額宣告之；原告其餘假執行之聲請，因訴之駁回而
    失所附麗，不予准許，併此敘明。
十、結論：本件原告之訴為一部有理由、一部無理由，並依民事
    訴訟法第389條第1項第5款、第392條第2項，判決如主文。
    因本件係刑事附帶民事訴訟，當事人並未支出裁判費，爰不
    另為訴訟費用負擔之諭知，附此說明。
中    華    民    國    100    年    6    月    27    日
                  民事第一庭    法  官  黃倩玲
以上正本係照原本作成。
如不服本判決，應於判決送達後20日內向本院提出上訴狀。如委
任律師提起上訴者，應一併繳納上訴審裁判費。
中    華    民    國   100    年    6     月    27    日
                                書記官  黃幼華